台灣屏東地方法院刑事判決　　　96年度交簡上字第5號
公　訴　人　臺灣屏東地方法院檢察署檢察官
上　訴　人　丁○○
上　訴　人　丙○○
上列上訴人即被告因過失傷害案件，不服台灣屏東地方法院95年
度交簡字第441 號中華民國95年10月31日第一審簡易判決（聲請
簡易判決處刑案號95年度偵字第3413號），提起上訴，本院管轄
之第二審合議庭判決如下：
    主  文
原判決撤銷。
丙○○、丁○○因過失傷害人，丙○○處拘役伍拾日、丁○○處
有期徒刑參月，如易科罰金，均以銀元參佰元即新台幣玖佰元折
算壹日。
    事  實
一、丙○○於民國94年12月27日19時5分許，騎乘車牌號碼為IVX
    -547號普通重型機車，沿屏東縣屏東市○○路由西往東方向
    行駛，途經該路段與武成街交岔路口時，理應注意車前狀況
    ，並隨時採取必要之安全措施，而依當時情形，又無不能注
    意之情事，且該處為三岔路之交岔路口內，適有同向前方由
    丁○○騎乘車牌號碼PAC-331 號機車，至該岔路口欲紅燈左
    轉武成街，因丙○○疏於注意燈號已轉為紅燈，且丁○○亦
    未顯示左轉方向燈又闖紅燈且未依規定採兩段方式左轉彎，
    致丙○○機車之前車頭擦撞丁○○機車之右邊排氣管外側，
    雙方人車倒地，致丁○○受有手指擦傷之傷害，丙○○則受
    有頭部外傷合併蜘蛛膜下腔出血等傷害。丁○○於肇事後，
    在未經有偵查權之機關或公務員發覺為犯嫌前，向到場處理
    本件車禍之員警甲○○坦承其為肇事者而自首接受裁判。
二、案經丁○○、丙○○訴由屏東縣警察局屏東分局報告臺灣屏
    東地方法院檢察署檢察官聲請以簡易判決處刑。
    理  由
一、訊據被告丙○○、丁○○固不諱言於上揭時、地發生車禍之
    事實，但均否認有過失，被告丙○○辯稱：當時的路權是伊
    車的行駛路權，因被告丁○○沒兩段式待轉，又沒打方向燈
    ，造成伊來不及做防護措施（車頭沒壞，係左後座腳踏墊擦
    撞），且被告丁○○並未受傷，被告丙○○自未犯過失傷害
    罪云云。被告丁○○則辯稱：一般兩段式左轉均在路口劃有
    「待轉區」三字，但現場並無「待轉區」之字號，被告丁○○待往武成街方向之號誌變換為綠燈始行駛，相反東西向之
    號誌即葉某欲往麟洛方向行駛之號誌應是紅燈，依交通規則
    葉某應靜止不應往前行駛，葉某往前行駛即係闖紅燈，葉某
    違反交通規則；葉某既與上訴人同向行駛，葉某會撞及上訴
    人應是葉某未保持安全距離且未注意車前狀況並採取必要之
    安全措施，又是違反交通安全管理條例。綜上三項如認上訴
    人應二段式左轉，上訴人只違反一項交通規則，葉某違反二
    項交通規則。檢察官認葉某之機車頭擦撞上訴人機車右排氣
    管，若上訴人停在和生路之道路邊待左轉被擦撞位置應在上
    訴人之機車左側車身而非右側車身，且刮地痕起始位置係位
    於和生路外側車道之停止線前四公尺，認上訴人係由和生路
    外側慢車道直接左轉武成街而行至外側快車道前遭葉某騎乘
    機車擦撞而人車倒地云云。查檢察官上開認定非無道理，惟
    事實非如此，查上訴人之機車右側排氣管之左側被撞，排氣
    管有凹陷之現象，此凹陷並非擦撞而係直接撞排氣管，因排
    氣管左側不易擦撞，事實為上訴人已轉至武成街，葉某因行
    車速度較快（以葉某所受之傷推斷），未注意車前狀況繼續
    前進，發現前有紅燈，剎車不及而撞上上訴人車之排氣管內
    側始合乎邏輯。事實也是如此，檢察官之推斷已有謬誤。縱
    上所陳，上訴人如有違反交通規則只有一項，葉某卻有二項
    ，實係葉某撞及上訴人機車而肇事，上訴人事后有自首，原
    審卻以雙方受傷程度而為量刑標準，不以過失程度量刑，對
    葉某判處拘役，對於上訴人卻判處徒刑，原審認事用法顯有
    違誤，請撤銷原判決改判上訴人無罪或較輕之判決，以免冤
    抑。經查：
（一）車輛面對圓形紅燈表示禁止通行，不得超越停止線或進入
      路口，道路交通標誌標線號誌設置規則第206 條第5 款（
      一）定有明文。被告丁○○於警詢及本院審理中作證時均
      自承：我原先是綠燈停在和生路路邊，我等到和生路方向
      變為紅燈，我才左轉等語。再由本案發生車禍之時間為94
      年12月27日星期二夜間7 時5 分許，當時為上下班交通尖
      峰時刻，和生路快車道車流量甚大，被告丁○○至愚當不
      至於和生路方向之燈號仍為綠燈時，貿然穿越和生路快車
      道左轉，是其證稱，在和生路方向為紅燈時左轉等語，與
      經驗論理法則相符，證詞應屬可採，更足證不論被告丁○○左轉或被告丙○○直行時，2 人所在之和生路均為紅燈
      ，此時被告2 人之機車均應停車，不得左轉（該路口之左
      轉綠燈專供汽車用，業據證人即警員甲○○證述明確）或
      繼續直行，可以認定。
（二）再按機器腳踏車行駛之車道及轉彎，同向三車道以上道路
      ，均應以兩段方式進行左轉彎，道路交通安全規則第99條
      第1 項第3 款定有明文，經查，肇事路段係同向三車道之
      道路，被告丁○○於本院審理中自承有停在停止線前（未
      到停止線）待左轉，且依撞擊位置觀之，被告丙○○之機
      車車頭擦撞被告丁○○之機車右邊排氣管，若被告丁○○
      有停在和生路之道路邊待左轉，被擦撞位置應在被告丁○○之機車左側車身，而非右側車身，且刮地痕起始位置係
      位於和生路外側快車道之西往東方向過停止線約3. 4公尺
      ，復有屏東縣警察局屏東分局95年6 月屏警分偵字第0950
      035116號函之調查報告、道路交通事故調查報告表、現場
      圖、現場照片附卷可參，堪認被告丁○○係由和生路慢車
      道直接左轉武成街，而行至外側快車道前遭被告丙○○騎
      乘機車擦撞而人車倒地。而和生路、武成街口雖未標示待
      轉區，但此僅為交通主管機關之行政管理問題，並不能因
      此免除被告丁○○遵守前述交通法規之義務。
（三）又按左轉彎時，應先顯示車輛前後之左邊方向燈光，或由
      駕駛人表示左臂平伸，手掌向下之手勢，道路交通安全規
      則第91條第2 款定有明文。被告丁○○自承我的方向燈在
      事故前就壞了，所以（左轉）沒有打方向燈（見本院審理
      筆錄），是其有違前述交通安全規則，以致無法適時警告
      自後方駛來之被告丙○○注意，其違反前述3 項交通安全
      規則，就本案之發生顯有過失，堪以認定。
（四）按車輛行駛時，駕駛人應注意車前狀況，隨時採取必要之
      安全措施，道路交通安全規則第94條第3 項定有明文，被
      告丙○○駕車自應注意上述道路交通安全規定，且依當時
      狀況，又無不能注意之情形，竟疏不注意燈號已轉為紅燈
      ，且被告丁○○復有前述未遵守交通規則之過失，因而釀
      成事故致被告丁○○受傷，被告丙○○顯有過失，亦可認
      定。
（五）末被告丁○○受有手指擦傷之傷害，丙○○則受有頭部外
      傷合併蜘蛛膜下腔出血等傷害，有國仁醫院診斷證明書二
      份及被告丁○○之陳述可稽。且被告二人過失駕駛行為，
      與被告二人受傷結果間，具有相當因果關係，渠等過失傷
      害犯行，均堪認定。
二、被告丙○○另辯稱：兩車之擦撞點應係丙○○機車左後座腳
    踏墊擦撞丁○○機車右側排氣管外側。被告丁○○辯稱：係
    被告丙○○機車車頭擦撞上訴人車之排氣管內側云云。經查
    ：
（一）被告丁○○機車之右邊排氣管上方有一長方體置物箱，而
      該排氣管較該長方體置物箱內縮甚多，有被告丁○○機車
      照片可證，而被告丙○○機車左後座腳踏墊並非特別突出
      ，有被告丙○○騎乘之機車照片可證，故該機車左後座腳
      踏墊於該機車直行時，甚難擦撞較該長方體置物箱內縮甚
      多之被告丁○○機車之排氣管，是被告丙○○機車左後座
      腳踏墊大片脫落，應係該機車與對方機車擦撞後，倒地刮
      擦地面所造成，可以認定。
（二）再機車排氣管之厚度甚薄，其於行駛中呈現高溫狀態，受
      撞擊極易變形，此為一般人之經驗，是被告丙○○之前車
      頭仍有撞擊被告丁○○機車排氣管外側而無明顯毀損痕跡
      之可能。
（三）又若如被告丁○○所稱：被告丙○○機車車頭擦撞上訴人
      車之排氣管內側云云，則在被告丁○○機車排氣管與輪胎
      間空間甚窄之狀態下，被告丙○○之機車前輪將卡在丁○○機車排氣管內側，而非係稍微擦撞後即如被告丁○○所
      證述及事故現場圖所示，被告丙○○機車前行一小段路後
      倒地造成7.9 公尺之刮地痕；且證人即警員甲○○亦證稱
      ：被告丁○○機車右方排氣管外側之凹陷痕跡為新痕；並
      有該機車排氣管照片可證，均足證被告丁○○機車受撞擊
      點為其機車右方排氣管外側，是被告丁○○此部分所辯顯
      與常情及事故現場圖相悖，不足採信。
三、新舊法比較
  (一)按行為後法律有變更者，適用行為時之法律。但行為後之法
    律有利於行為人者，適用最有利於行為人之法律，刑法第2
    條第1 項定有明文。茲因本件論罪科刑所適用刑法法律，業
    於94年2 月2 日經總統公布，並於95年7 月1 日施行，故被
    告行為後法律已有變更，爰比較新舊法如下：
  1.按95年6 月14日經總統公布增訂，且於同年7 月1 日施行之
    刑法施行法第1 條之1 規定：「中華民國94年1 月7 日刑法
    修正施行後，刑法分則編所定罰金之貨幣單位為新臺幣。94
    年1 月7 日刑法修正時，刑法分則編未修正之條文定有罰金
    者，自94年1 月7 日刑法修正施行後，就其所定數額提高為
    30倍。但72年6 月26日至94年1 月7 日新增或修正之條文，
    就其所定數額提高為3 倍」，故自95年7 月1 日起，刑法第
    284 條第1 項前段之過失傷害罪，關於法定本刑之罰金刑部
    分，改以新台幣為單位為「新台幣15,000元」，惟關於罰金
    刑之科刑標準，修正後刑法第33條第5 款係規定「罰金：新
    臺幣1,000 元以上，以百元計」，而修正前同條款係規定「
    罰金：1 元以上」之規定，是關於罰金最低本刑部分，修正
    後之規定較不利被告，故依上開刑法第2 條第1 項前段規定
    ，就刑法第284 條第1 項之罰金刑部分，應適用修正前刑法
    第33條第5 款規定科處。
  2.又關於易科罰金之折算標準，修正後刑法第41條第1 項修正
    提高為「以新臺幣1,000 元、2,000 元、3,000 元折算一日
    」，並刪除「因身體、教育、職業或家庭之關係，執行顯有
    困難者」之條件，第2 項增訂「前項規定於數罪併罰，其應
    執行之刑未逾6 月者，亦適用之」，而修正前刑法第41條第
    1 項規定「得以1 元以上3 元以下折算1 日（復依修正前罰
    金罰鍰提高標準條例第2 條規定，係就原定數額提高為100
    倍折算1 日即銀元100 元以上300 元以下折算1 日）」，故
    關於易科罰金折算標準，以修正前之折算標準對被告較為利
    ，故應依刑法第2 條第1 項前段規定，適用修正前刑法第41
    條第1 項前段、罰金罰鍰提高標準條例第2 條規定，定其易
    科罰金之折算標準。
  3.另關於自首減刑之規定，修正前刑法第62條前段係規定「必
    減輕其刑」、修正後同條則規定「得減輕其刑」，故亦以修
    正前之刑法第62條前段規定較有利被告。
  4.故經本院綜合比較結果，本件應一體適用修正前之刑法規定
    論處。
四、核被告丙○○、丁○○所為，均係犯刑法第284條第1項前段
    之過失傷害罪。被告丁○○於肇事後，在未經有偵查權之機
    關或公務員發覺為犯嫌前，向到場本件車禍之員警坦承其駕
    車肇事，有自首情形紀錄表附卷可佐，核與自首要件相符，
    應依修正前刑法第62條前段規定，減輕其刑（至被告丙○○
    則因車禍後呈昏迷狀態，未符合自首要件，附此敘明）。原
    審認定被告丁○○就本案車禍過失較重，據以論罪科刑，固
    非無見，惟查原判決就被告2 人均闖紅燈及被告丁○○左轉
    未打方向燈等情漏未審酌，並認被告丁○○受有背挫傷、左
    手挫傷、臉部擦傷等情，與被告丁○○自承僅手部擦挫傷等
    情不符，原審此部分之認定顯有未洽，故被告2 人上訴意旨
    指摘原判決不當，均為有理由，自應由本院將原判決撤銷改
    判。爰審酌被告2 人雖均無犯罪前科（有卷附臺灣屏東地方
    法院檢察署刑案資料查註紀錄表、臺灣高等法院被告前案紀
    錄表可參），然均未切實遵守交通安全規則，被告丁○○之
    過失情節較重，被告2 人所受傷害之程度，且犯後未能相互
    達成民事和解等一切情狀，分別量處如主文第二項所示之刑
    ，並均諭知易科罰金之折算標準。
據上論斷，應依刑事訴訟法第455 條之1 第1 項、第3 項、第36
9 條第1 項前段、第364 條，刑法第2 條第1 項前段、修正前刑
法第284 條第1 項前段、第41條第1 項前段、第62條前段，罰金
罰鍰提高標準條例第1 條前段、修正前同條例第2 條，判決如主
文。
本案經檢察官乙○○到庭執行職務。
中    華    民      國      96    年   5    月   23   日
                    刑事第五庭
                              審判長法  官  石家禎
                                    法  官  李宜娟
                                    法  官  陳秀慧
以上正本證明與原本無異。
不得上訴。
中    華    民      國      96    年   5    月   23   日
                                    書記官  林鴻仁
